臺灣基隆地方法院民事裁定
110年度消債更字第54號
聲  請  人
即債 務 人  沈天來  

上列當事人依消費者債務清理條例聲請更生事件，本院裁定如下
：
    主  文
聲請人甲○○自中華民國一百一十一年四月十九日上午十時起開始
更生程序。
命司法事務官進行本件更生程序。
    理  由
一、按債務人不能清償債務或有不能清償之虞者，得依本條例所
    定更生或清算程序，清理其債務。債務人無擔保或無優先權
    之本金及利息債務總額未逾新臺幣（下同）12,000,000元者
    ，於法院裁定開始清算程序或宣告破產前，得向法院聲請更
    生。債務人對於金融機構負債務者，在聲請更生或清算前，
    應向最大債權金融機構請求協商債務清償方案，或向其住、
    居所地之法院或鄉、鎮、市、區調解委員會聲請債務清理之
    調解，消費者債務清理條例（下稱消債條例）第3條、第42
    條第1項、第151條第1項定有明文。而依消債條例第2條第1
    項、第2項規定，所稱消費者，指5年內未從事營業活動或從
    事營業額平均每月200,000元以下之小規模營業活動之自然
    人。準此，5年內未從事營業活動或從事營業額平均每月200
    ,000元以下之小規模營業活動之自然人，倘有不能清償債務
    或有不能清償債務之虞，且客觀上並無濫用更生或清算程序
    之情事者，自應使其藉由消債條例所定程序清理債務。又所
    謂「不能清償債務或有不能清償之虞」者，係指債務人欠缺
    清償能力，且對於已屆清償期，或已受請求債務之全部或主
    要債務，客觀上可預見處於通常且繼續的不能清償之狀態而
    言，方符合消債條例為使不幸陷入經濟困境之人得以清理債
    務、重建生活，並在債務清理過程中能保有符合人性尊嚴之
    最低基本生活之目的，亦即法院應綜合債務人目前全部收支
    及財產狀況，評估是否已不能維持符合人性尊嚴之最基本生
    活條件，而有「不能清償或不能清償之虞」之情。次按法院
    開始更生程序之裁定，應載明其年、月、日、時，並即時發
    生效力；法院裁定開始更生或清算程序後，得命司法事務官
    進行更生或清算程序，同條例第45條第1項、第16條第1項亦
    有明定。
二、聲請意旨略以：聲請人即債務人甲○○曾於民國110年間向本
    院聲請債務清理之調解（按：本院110年度司消債調字第27
    號），惟因無法負擔最大債權銀行中國信託商業銀行股份有
    限公司提出之還款方案（本金共分180期、零利率、每期11,
    000元），遂調解不成立。茲因聲請人係打零工維生，每月
    薪資約10,000元，雖領有勞退金，但尚須扶養女兒，已有不
    能清償債務之情事，且聲請人無擔保或無優先權之本金及利
    息債務總額未逾12,000,000元，復未經法院裁定開始清算程
    序或宣告破產，爰依法向本院聲請更生等語。
三、經查：
（一）聲請人係自然人，5年內未從事營業活動，有財團法人金
      融聯合徵信中心查詢個人任職董監事/經理人、獨資/合夥
      事業負責人及經理人、有限合夥事業合夥人及經理人企業
      名錄附卷可稽，可知，聲請人屬5年內未從事營業活動之
      一般消費者。又聲請人無擔保、無優先權之本金及利息債
      務金額，經債權人陳報（本案卷頁127至183、187至223）
      ，約為5,373,899元，且聲請人在聲請更生前，曾向本院
      聲請債務清理之調解，然調解未成立等情，業經本院依職
      權調取110年度司消債調字第27號卷宗（下稱消債調卷）
      確認屬實，可知，聲請人無擔保或無優先權之本金及利息
      債務總額確實未逾12,000,000元，且其已聲請調解，然未
      成立。
（二）聲請人主張其負債超過資產，且有不能清償債務或有不能
      清償之虞之事實，業據提出財產及收入狀況說明書、債權
      人清冊、全國財產稅總歸戶財產查詢清單、綜合所得稅各
      類所得資料清單、勞工保險被保險人投保資料表及明細、
      戶籍謄本、財團法人金融聯合徵信中心當事人綜合信用報
      告、郵政儲金簿存摺明細、合作金庫銀行存摺明細、富邦
      人壽保險股份有限公司保單暨明細、集保戶往來參加人明
      細資料表、保管帳戶客戶餘額表、客戶存券異動明細表、
      投資人於各專戶無資料明細表、投資人於清算交割銀行未
      開戶明細表等件為證（本案卷頁23至27、37至55、233至2
      55），並經本院調取高額壽險資訊連結作業資料附卷可稽
      （本案卷頁61至74）。觀諸上開書證，聲請人聲請更生前
      2年均從事臨時工，領取2年收入合計384,000元（計算式
      ：144000+168000+72000=384000），平均每月薪資16,000
      元（計算式：384000÷24=16000），且每月領有勞工退休
      金10,000元，而本院查無足認聲請人短報收入之客觀事證
      ，為此，爰以每月收入26,000元，作為衡量聲請人是否業
      已入不敷出之基準。此外，聲請人雖有領取萬里區民生活
      扶助費每年2,500至4,000元不等，但顯不足清償債務；名
      下存款亦僅餘合作金庫銀行之帳戶約474元（中華郵政郵
      局存款之帳戶已無餘額），亦無足清償債務；雖有自用小
      客車乙輛，然出廠日期為86年、廠牌為國瑞，價值甚微，
      縱使變賣，亦無足清償債務；且依本院職權查詢聲請人商
      業保險投保資料，聲請人所投保之保險並無質借，亦無保
      單價值準備金（本案卷頁225）；又觀諸全部卷證，復無
      聲請人其他財產可查。可知，自可堪信聲請人確實別無財
      產可供清償已發生之債務乙情為真。
（三）另，聲請人主張其每月個人必要生活支出需15,946元及扶
      養費5,000元乙情。依消債條例第64條之2第1項規定：「
      債務人必要生活費用，以最近一年衛生福利部或直轄市政
      府所公告當地區每人每月最低生活費一點二倍定之」、第
      2項規定：「受扶養者之必要生活費用，準用第一項規定
      計算基準數額，並依債務人依法應負擔扶養義務之比例認
      定之」，暨衛生福利部公告之111年度臺灣省（含基隆市
      ）每人每月最低生活費為14,230元，可知聲請人主張其每
      月個人必要生活支出15,946元，合於上開法定計算標準（
      即14230×1.2=17076，小數點以下四捨五入），應予准許
      。又聲請人主張其每月亦應支出其未成年子女之扶養費5,
      000元乙情，業已提出全戶戶籍謄本在卷可稽（本案卷頁4
      7；聲請人有3名子女，其中三女係於92年生，尚未成年）
      ，且相較上開最低生活費用標準所核算之扶養費用8,538
      元（計算式：14230×1.2÷扶養義務人2人＝8538，小數點以
      下四捨五入），再扣除聲請人女兒每月領取之兒童及少年
      生活扶助金2,047元後，即6,491元（計算式：0000-0000=
      6491），可知，聲請人主張每月扶養費5,000元，亦屬適
      當。是以，足見聲請人所提出者每月支出共計20,946元（
      計算式：15946+5000），均屬維持聲請人基本生活、扶養
      所需，復無過高之處，堪認係屬合理且必要之生活支出。
（四）由上可知，聲請人每月收入26,000元，扣除其必要支出20
      ,946元，每月僅餘5,054元，根本不敷清償最大債權銀行
      提出本金180期、零利率、每期11,000元之還款方案。況
      以聲請人現積欠之債務總額已高達5,373,899元計算，縱
      不論迄今仍不斷衍生累增之高額利息、違約金，現年58歲
      之聲請人，至少猶須清償88年餘（計算式：0000000÷5054
      ÷12），顯非一般人有生之年所能企及，堪認聲請人客觀
      上有不能清償債務之虞，而有藉助更生制度調整其與債權
      人間之權利義務關係，以重建其經濟生活之必要。從而，
      聲請人主張其有消債條例第3條所規定「不能清償債務或
      有不能清償之虞」之情形，應屬可採。
四、綜上所述，聲請人係一般消費者，且有不能清償債務或有不
    能清償之虞之情形，所負無擔保、無優先權之本金及利息債
    務未逾12,000,000元，復未經法院裁定開始清算程序或宣告
    破產，又雖曾聲請債務清理之調解，然調解不成立，此外，
    查無聲請人有消債條例第6條第3項、第8條或第46條各款所
    定駁回更生聲請之事由存在（參聲請人之前案索引卡查詢資
    料），則聲請人聲請更生，應屬有據，並依上開規定命司法
    事務官進行本件更生程序，爰裁定如主文所示。
五、聲請人於更生程序開始後，應禁止貪圖享受、節制慾望，避
    免支出與其收入顯不相當之不必要花費，並提出足以為債權
    人會議可決或經法院認為公允之更生方案供為採擇，而司法
    事務官於進行本件更生程序、協助債務人提出更生方案時，
    亦應依社會常情及現實環境衡量債務人之償債能力，並酌留
    其生活上應變所需費用，進而協助聲請人擬定允當之更生方
    案，始符消債條例重建債務人經濟生活之立法目的，附此敘
    明。
中　　華　　民　　國　　111 　年　　 4　　月　　19　　日
                  民事庭法  官　曹庭毓
以上正本係照原本作成。
本件裁定不得抗告。
中　　華　　民　　國　　111 　年　　 4　　月　　19　　日
　　　　　　　　　　　　書記官　黃婉晴